臺灣高等法院臺南分院刑事判決
上　訴　人　臺灣台南地方法院檢察署檢察官
被　　　告　乙 ○ ○
上列上訴人因被告過失傷害案件，不服臺灣台南地方法院93年度
易字第951號中華民國94年5月5日第一審判決（起訴案號：臺灣
台南地方法院檢察署93年度偵字第6091號），提起上訴，本院判
決如下：
    主  文
上訴駁回。
乙○○緩刑參年。
    事  實
一、乙○○為臺南市安平工業區○○路5號「允豐工業股份有限
    公司」（以下簡稱允豐公司）廠長，負責管理公司之生產，
    係從事業務之人。甲○○為允豐公司資材課倉庫管理員，於
    民國（下同）92年11月28日上午11時50分許，經允豐公司副
    廠長徐俊文通知，前往允豐公司位於臺南市○○○路○段21
    號新廠，學習操作塗裝課印刷鐵板之機器。乙○○於指導甲
    ○○操作前開機器時，本應注意擦拭該機器運轉中之滾輪，
    具有高度危險性，除應在機器中間之清潔保養台之正確位置
    為之，以避免重心不穩發生危險外；該工作亦不宜由無實際
    操作經驗之生手進行，且不得擦拭正向運轉（即往內運轉）
    之滾輪，以避免擦拭間手掌遭運轉中滾輪捲入而受傷之危險
    ，而依當時情形，並無不能注意情事。乙○○竟疏未注意及
    此，自己在就定機器中間清潔保養台位置，打開前開機器電
    源開關後，貿然指示先前未曾有操作該等機器經驗之甲○○
    ，在旁站在該機器前面，依其示範動作一起擦拭正向運轉之
    滾動中滾輪，致亦疏未注意滾輪轉向及轉速，即貿然出手擦
    拭該正向運轉中滾輪之甲○○，其左手掌為滾輪捲入而造成
    左手嚴重壓傷併第2、5指壞死截肢、第3指部分壞死、軟組
    織缺損之傷害。
二、案經甲○○訴請臺灣臺南地方法院檢察署檢察官偵查起訴。
    理  由
一、被告之供述及辯解：
  (一)訊據被告乙○○坦承於上開時、地，向告訴人甲○○示範、
    指導上開印刷鐵板機器之操作程序、擦拭運轉中滾輪之方式
    時，告訴人甲○○之左手掌被運轉中滾輪捲入，造成告訴人
    受有左手嚴重壓傷併第2、5指壞死截肢、第3指部分壞死、
    軟組織缺損之傷害之事實，並於本院準備程序及審理中承認
    過失犯行。雖被告於原審否認其有過失，並辯稱：「伊當時
    先把電源開動，即蹲在該機器中間之保養台上，示範如何擦
    去滾輪灰塵，要告訴人在旁邊看，沒有要告訴人擦拭滾輪，
    不知告訴人為何手會捲入受傷，伊無過失」云云。
  (二)被告選任辯護人另稱：在場證人蔡金城是在告訴人被壓傷後
    ，才看到告訴人受傷之情形，不能因為蔡金城當時在擦拭滾
    輪，就逕予推論告訴人當時也在擦拭滾輪，且本案並未扣得
    告訴人當時用以擦拭滾輪之布，足認並無證據證明案發時，
    告訴人正在擦拭滾輪。又被告曾經數次與告訴人談和解，但
    因告訴人要求金額過高，故未達成和解，並非被告無和解誠
    意，即使認為被告有過失，也請參酌告訴人應該知道擦拭運
    轉中之滾輪具有一定的危險性，其自身亦未留意，與有過失
    ，以及被告因本案已經賠償告訴人新臺幣（下同）50餘萬元
    等情，給予被告緩刑之宣告。
二、關於證據能力之認定：
    按除法律另有規定者外，不問何人，於他人之案件，有為證
    人之義務；而證人除未滿16歲或因精神障礙，不解具結意義
    及效果者外，應命具結；又證人或鑑定人依法應具結而未具
    結者，其證言或鑑定意見，不得作為證據，刑事訴訟法第17
    6條之1、第186條第1項、第158條之3分別定有明文。又法院
    於審判期日的調查證據程序，關於犯罪事實之調查與證明，
    只能以刑事訴訟法准許之法定證據方法（如被告之供述、人
    證、鑑定、文書、勘驗）為之。而被害人或告訴人係向司法
    警察機關或偵查機關申告犯罪事實之人，並非同法第3條所
    稱之「當事人」，乃當事人以外之第三人，其於我國刑事訴
    訟法中，並非法定列舉之獨立證據方法，除依同法第271條
    之1規定到庭單純陳述意見時，毋庸具結外，若以告訴人或
    被害人所陳親身經歷之被害經過，作為認定犯罪事實之依據
    時，乃居於證人之地位，亦即其證據方法為證人，必須踐行
    有關證人之證據調查程序，除非其有依法不得令其具結之情
    形，否則事實審法院應依同法第186條第1項規定命其具結，
    使告訴人或被害人知悉其有據實陳述之義務，以擔保其證言
    之真實性，若依法應具結而未具結時，該告訴人或被害人有
    關被害事實之陳述，無證據能力，法院不得援其陳述作為判
    決之基礎（94年度台上字第1792號、94年度台上字第1525號
    、94年度台上字第1001號、94年度台上字第903號、93年度
    台上字第6838號、93年度台上字第5964號裁判意旨參照）。
    查本件告訴人甲○○於93年6月25日、93年7月7日、93年9月
    25日、93年10月28日偵查中，就其有關本案被害事實所為之
    證述（公訴人未引作為本案證據），依法應具結卻未命具結
    ，揆諸上開規定及裁判意旨，此部分應無證據能力，本院不
    得援引作為本件判決之基礎，合先敘明。
三、關於事實之認定：
  (一)告訴人之左手掌確於上述時地為運轉中滾輪捲入，致告訴人
    受有左手嚴重壓傷併第2、5指壞死截肢、第3指部分壞死、
    軟組織缺損之傷害之事實，有財團法人台灣基督長老教會新
    樓醫院診斷證明書、財團法人奇美醫院93年1月8日、93 年
    12月7日診斷證明書、93年12月25日（九三）奇醫字第632 8
    號函、（九四）奇醫字第1175號函附卷可稽（見警卷第23
    、24頁，原審卷第20、21至63、112頁）。又按刑法第10條
    第4項第4款所稱毀敗一肢以上之機能，係指肢體因傷害之結
    果完全喪失其效用者而言，初不以驗斷時之狀況如何為標準
    ，如經過相當之診治而能回復原狀，或不能回復原狀而僅祇
    減衰其效用者，仍不得謂為該款之重傷（最高法院28年上字
    第1098號判例意旨參照）。查本件告訴人左手掌所受傷勢，
    依上開診斷證明書及財團法人奇美醫院函文所載，係第2、5
    指截肢，第3指只有30%之功能，大拇指與無名指則尚完好，
    足見告訴人所受之傷勢雖甚嚴重，但其手指功能並未完全喪
    失，尚未達於毀敗一肢機能之程度，而不該當於刑法第10條
    第4項第4款之重傷害要件。
  (二)告訴人原於臺南市○○路5號擔任允豐公司資材課倉庫管理
    員，並無操作前述機器之經驗，因公司原任操作員離職，缺
    乏人手，乃在案發當天，應公司副廠長徐俊文之命前往位在
    臺南市○○○路○段21號允豐公司新廠，向被告學習操作該
    機器。本案發生緣由，乃被告向告訴人及同去學習之另名允
    豐公司員工蔡金城說明操作機器前先要擦拭清潔機器滾輪後
    ，即啟動電源，要求告訴人與蔡金城依其示範動作一起擦拭
    運轉中之機器滾輪，告訴人因不熟諳機器操作，擦拭間，左
    手掌不慎為往內轉之滾輪捲入所致等情，已據證人即告訴人
    於93年4月13日警詢指訴、94年4月21日審判期日結證在卷（
    見警卷第8至9頁、原審卷第156至162頁），並據：
    1.證人徐俊文於93年5月4日警詢時證稱：「是我叫他（指告
      訴人）過來新廠的沒錯」、「是公司和我們幾個幹部（廠
      長和我）等商議後決定讓甲○○到新廠這邊來多學習一些
      公司內印刷鐵版機械常識，所以我們才叫他過來新廠，我
      們也有詢問過，他同意」、「這是（指清潔、擦拭印刷鐵
      版機器）在操作該印刷鐵版機器前必備的工作」等情（見
      警卷第16、17頁）；其於93年7月7日偵查中亦證稱：「我
      有叫告訴人去學印刷，因公司人手不足」、「（問：你們
      是否學完即要操作印刷機器開始生產印刷鐵版？）是的」
      等情（見偵查卷第23、25頁）在卷。
    2.證人蔡金城於93年4月14日警詢時證稱：「當天（92年11
      月28日）廠長乙○○教我及甲○○二人，如何來操作該印
      刷鐵版機器，【我當時是負責該機器的前半段部分，而甲
      ○○是負責該機械的後半段】，過了一會兒，我就聽到甲
      ○○在叫，上前就看到甲○○的手卡在印刷鐵版機器之滾
      輪內，而當場該機器是在進行中」、「我記得廠長乙○○
      有跟我及甲○○二人說要操作前之前置作業，是要上前清
      潔、擦拭該印刷鐵版機器後才可操作該機器」、「我和甲
      ○○是剛要學習如何使用該機械的新人，而廠長有當面指
      導我和甲○○二人應如何來操作該機器，……【我是先負
      責該機械的前半段，而甲○○負責後半段】」、「（問：
      你知道甲○○為何上前清潔、擦拭該印刷鐵版機器？）因
      這是廠長所指示的，在操作該印刷鐵版機器前必備的工作
      」等情（見警卷第12至14頁）。其於93年7月7日、93年9
      月15日偵查中亦分別結證稱：「當天情形是廠長說要先擦
      拭滾輪，【要我到滾輪之後方擦拭，廠長與告訴人在前方
      擦拭】……」、「（問：你們是否學完即要操作印刷機，
      開始生產印刷鐵板？）是的」、「92年11月28日去中華路
      新廠，是去印刷鐵版」、「廠長乙○○有先做給我們看，
      叫我去後面做，他將甲○○帶去前面」、（問：乙○○為
      何叫你擦後面？）「因為滾輪有分前、後」、「（問：那
      天甲○○是去學還是去操作？）他也是去做工作」、「乙
      ○○試範沒多久，就叫我們做」、「當天的情形是【廠長
      擦完，換我們擦，我在後面擦】」等情（見偵查卷第24、
      53至55頁）。於94年4月21日原審審理時復結證稱：「當
      天乙○○叫我過去新廠學習印刷鐵板，當時機器很髒，乙
      ○○教導我與甲○○，要先用布沾機油去擦拭滾輪，清潔
      後才可以施工，乙○○教導清潔機器時，我與甲○○站在
      一起聽」、「當時我站在偵查卷第15頁機器照片左側（即
      該機器之後面、未照出處）擦拭滾輪，乙○○蹲在機器清
      潔保養台上面擦拭滾輪，甲○○則站在清潔保養台靠牆壁
      那側地上」、「出事時，我是在擦拭後面之滾輪，乙○○
      和甲○○在擦拭前面之滾輪」、「【是廠長（乙○○）要
      我與甲○○去擦拭滾輪的】，因為廠長有教我們怎麼做」
      、「廠長親自示範時，並沒有打開電源，我們開始擦拭時
      ，才打開電源」等情（見原審卷第141、142、143、145、
      146頁）。
    3.綜上，足證告訴人在事發之前，確因遵照被告之指示，才
      擦拭運轉中之機器滾輪，被告前開所辯，純屬卸責之詞，
      不足採信。又本案既有前開之證據資料，可以證明告訴人
      係依被告之指示，出手擦拭滾輪，並非僅以一同前往學習
      該機器操作之蔡金城當時正在擦拭滾輪一節，即遽予推論
      被告亦有指示告訴人一同擦拭滾輪，又告訴人於案發時擦
      拭滾輪之布，依告訴人所證稱，既已為被告洗機器時洗掉
      了（見原審卷第160頁），因此無法扣案，辯護人據此為
      被告有利之辯護，仍無法推翻前開不利於被告之證據認定
      。
  (三)擦拭前開機器運轉中之滾輪，具有高度危險性，應在機器中
    間之清潔保養台之正確位置為之，以避免重心不穩；該工作
    亦不宜由無實際操作經驗之生手進行，需要學習半個月之時
    間，才可正式操作，且不得擦拭正向運轉（即往內運轉）之
    滾輪，以免發生擦拭者手掌遭運轉中滾輪捲入之危險等情，
    業據允豐公司原任副廠長侯進雄、擁有操作類似機器10 餘
    年經驗之證人許時統，以及曾在92年5、6月間，允豐公司原
    任副廠長侯進雄離職後，幫忙操作前開機器之證人杜慶財，
    分別於偵查及原審審理中到庭結證屬實（見偵查卷第56頁及
    原審卷第149至151頁、第154至155頁）。證人許時統、杜慶
    財二人雖就上開機器滾輪能否在啟動電源，運轉當中擦拭此
    節與證人侯進雄於93年9月8日偵查中之結證情節（見偵查卷
    第56頁）有異，但在該一印刷鐵版機器電源啟動後，擦拭運
    轉之滾輪，危險性甚高。被告身為廠長，當熟悉廠內機器之
    操作方式，不得諉為不知，況且被告亦自承知悉告訴人在允
    豐公司所擔任之職務為倉庫管理員，在本件事故發生之前未
    曾接觸過該機器，則被告應注意能注意，竟疏於注意，在口
    頭說明機器相關操作程序後，即自己就定機器中間清潔保養
    台位置，並打開前開機器電源開關，貿然指示未曾操作過該
    機器之告訴人在旁依其示範動作，一起擦拭正向運轉（即往
    內運轉）之滾動中滾輪，致甲○○左手掌為滾輪捲入，而造
    成左手嚴重壓傷併第2、5指壞死截肢、第3指部分壞死、軟
    組織缺損等傷害，被告於本件意外顯有過失甚明，且其過失
    行為與告訴人之受有上開傷害間，具有相當因果關係，其所
    辯無過失云云，不足採信。
  (四)至告訴人係具一般社會經驗之成年人，應知悉擦拭往內運轉
    之滾動中滾輪，具有高度危險性，其未曾受有任何操作該機
    器之訓練，倘貿然從事擦拭運轉中滾輪之工作，極易使自己
    受傷，即使遵從被告之囑咐擦拭，亦應注意、小心為之，其
    疏未注意於此，遽然與被告一同擦拭該機器往內運轉中之滾
    輪，其雖亦有過失，然此乃被告於民事上得否主張過失相抵
    之問題，於被告過失責任之成立，並不生影響。由上所述，
    本件事證明確，被告犯行堪予認定，應依法論科。
四、論罪科刑：
    查被告為從事業務之人，其因業務上之過失傷害人，核其所
    為，係犯刑法第284條第2項前段之業務過失傷害罪。原審引
    用上開法條及刑法第41條第1項前段，罰金罰鍰提高標準條
    例第1條前段、第2條之規定，並審酌被告於本案發生後否認
    犯行、不知悔改，實屬不該，且其身為廠長，具有操作上開
    機器之專業知識，竟貿然指示未曾操作過該機器之告訴人，
    為前開高度危險性之行為，對本件意外事故之發生，應負較
    多之過失責任，惟告訴人本身亦與有過失、所受傷勢非輕，
    及民事賠償方面，被告受僱之允豐公司已代被告賠償告訴人
    50餘萬元等一切情狀，量處有期徒刑六月，並諭知易科罰金
    之折算標準。本院經核原審認事用法俱無不合，量刑亦稱妥
    適，檢察官上訴意旨以告訴人因本案受傷嚴重，已達重傷害
    程度，及原審量刑過輕云云，乃就原審已詳細說明之論據，
    任意指摘原判決不當，並無可取，為無理由，應予駁回。查
    被告前因妨害投票罪，經原審判處有期徒刑一月並得易科罰
    金，緩刑二年確定，於87年9月10日執行結案，其緩刑期間
    已經期滿未被撤銷，則被告妨害投票罪刑之宣告失其效力。
    因此，被告未曾受有期徒刑以上刑之宣告，有卷內被告前科
    紀錄表可查，又被告犯罪後已與告訴人達成和解，賠償損害
    ，有兩造94年6月30日和解書一份存卷可證，已經獲得告訴
    人之原諒，表示不願追究，亦據告訴人於本院準備程序陳明
    在卷，其經此偵審程序之教訓，應知警惕諒無再犯之虞，本
    院認所宣告之刑，以暫不執行為適當，併諭知緩刑三年，以
    勵自新。
據上論結，應依刑事訴訟法第368條，刑法第74條第1款，判決如
主文。
本案經檢察官王碧霞到庭執行職務。
中　　華　　民　　國　　94　　年　　8 　　月　　4 　　日
  　　　　　　　刑事第四庭    審判長  法　官  鄭文肅
                                      法  官  陳珍如
                                      法  官  林勝木
以上正本證明與原本無異。
不得上訴。
　　　　　　　　　　　　　　　　　　　書記官  吳秋賢
中　　華　　民　　國　　94　　年　　8 　　月　　4 　　日
附錄法條：
中華民國刑法第284條：
因過失傷害人者，處六月以下有期徒刑、拘役或五百元以下罰金
，致重傷者，處一年以下有期徒刑、拘役或五百元以下罰金。
從事業務之人，因業務上之過失傷害人者，處一年以下有期徒刑
、拘役或一千元以下罰金，致重傷者，處三年以下有期徒刑、拘
役或二千元以下罰金。
